臺灣高等法院刑事判決　　　　　　　　　　　　　九十一年度上易字第二八六號
　　上　訴　人　臺灣臺北地方法院檢察署檢察官
　　被　　　告　丙○○
右上訴人因被告公共危險案件，不服臺灣臺北地方法院九十一年度易字第六０六號，
中華民國九十一年六月十八日第一審判決（起訴案號：臺灣臺北地方法院檢察署九十
年度偵字第二一一三七號）提起上訴，本院判決如左：
    主  文
原判決撤銷。
丙○○失火燒燬現供人使用之住宅，處有期徒刑伍月，如易科罰金，以參佰元折算壹
日。
    事  實
一、丙○○係臺北市○○街二十二巷十五號華鑫集郵社負責人，前開房屋北面及閣樓
    均係丙○○向乙○○承租，作為營業場所兼住宅使用，承租時丙○○因營業需要
    ，乃另向乙○○借用屋內原有裝設之冷氣機、水電設備、電話機等器具使用，雙
    方並約定使用期間由丙○○負責保養修繕，詎丙○○為該建物之使用人，且負責
    保養修繕電器設備，應注意隨時或定期檢修、維護配置於該建築物之電源配線等
    ，以避免因電源配線絕緣劣化、短路而造成引燃之危險發生，且依當時情形，並
    無不能注意情事，竟疏於注意，未隨時或定期檢修、維護配置於該建築物之電源
    配線等電器設備，而任使閣樓內裝設之冷氣機插頭長期插於插座內保持通電狀態
    ，致前開冷氣機電源插頭因老舊引起短路，於民國（下同）九十年八月二十七日
    凌晨五時四十一分許引燃火勢，失火燒燬現供丙○○使用之前揭營業場所兼住宅
    ，並延燒上址南面乙○○所有現非供人使用之住宅（正裝潢中）、隔壁甲○○所
    有現供人使用之臺北市○○街二十二巷十一之一號住宅閣樓（一樓未受波及）及
    同址十三號現非供人使用之住宅（西面及北面），均致上址燒燬並完全喪失效用
    ，並及於上開住宅及建築物內之冷氣機、集郵物品、桌椅、電風扇、電熱水瓶、
    滅蚊燈及衣物等。
二、案經臺北市政府警察局中正第二分局報請臺灣臺北地方法院檢察署檢察官偵查起
    訴。
    理  由
一、訊據被告丙○○固坦承向乙○○承租房屋之北面及閣樓經營華鑫集郵社，嗣該房
    屋於前開時地發生火災，致燒毀上開房屋並波及鄰屋等情不諱，惟矢口否認有失
    火犯行，辯稱：前開閣樓內裝設之冷氣機之插頭長期插於插座內保持通電狀態，
    是在伊承租前即已存在之事實，伊始未予留意，且本件起火點亦不排除係在房東
    住屋即上址南側，因總電源在該處，且當時有在裝潢云云。惟查：
(一)前開坐落臺北市○○街二十二巷十五號華鑫集郵社營業場所北面及閣樓均係被告
    向乙○○承租等情，為被告所自承，並經證人乙○○證述無異，復有房屋租賃契
    約書及遵約書在卷為憑。
(二)本件火災現場，經台北市政府消防局現場勘驗鑑定結果，認定：「一、現場概況
    ：（一）火災現場係位於台北市○○區○○街二十二巷十五號、十三號、十一之
    一號，現場係一層樓高低不一致，竹筋土牆建築物（詳見附近位置圖見照片一）
    。（二）現場西面為重慶南路，南面臨牯嶺街二十二巷道，牯嶺街二十二巷十五
    號分隔成二間營業場所，北面係經營華鑫集郵社、南面為正在裝潢中，牯嶺街二
    十二巷十三號係空屋、牯嶺街二十二巷十一之一號作為住家使用。（三）牯嶺街
    二十二巷十一之一號、十五號均設有閣樓。（四）牯嶺街二十二巷十五號北面華
    鑫集郵社閣樓使用範圍係呈Ｌ型（詳見物品配置圖）。二、現場燃燒後狀況：（
    一）現場共燒燬台北市○○區○○街二十二巷十五號、北面華鑫集郵社、南面裝
    潢中店面，十三號空屋及十一之一號四間房屋。（二）牯嶺街二十二巷十一之一
    號，僅閣樓受燒損、一樓並未受波及（見照片二、三），鐵板屋頂則以靠西側受
    燃燒較強烈（見照片四），東、西兩面牆壁以西面牆壁受燒損嚴重（見照片五）
    。（三）牯嶺街二十二巷十三號空屋，屋頂以靠西面受燃燒較為強烈、燒損碳化
    較嚴重（見照片六、七），屋內南面未受波及（見照片八、九），牆壁以靠上半
    部受燒損較嚴重（見照片十、十一、十二），北面木板牆以靠西側受燒損碳化較
    嚴重（見照片十三、十四）。（四）牯嶺街二十二巷十五號南面裝潢中店面（見
    照片十五）一樓僅靠西北面天花板受燒損（見照片十六、十七），閣樓屋頂以靠
    北側已受燒燬、南面殘存之屋頂以靠西側（華鑫集郵社閣樓）受燃燒較強烈碳化
    較嚴重（見照片十八、十九），西面之橫樑以靠西側受燃燒較強烈燒損碳化較嚴
    重（見照片二十、二十一）。（五）牯嶺街二十二巷十五號北面華鑫集郵社一樓
    廁所未受火燃燒（見照片二十二），天花板以靠南側受燒燬較嚴重（見照片二十
    三、，二十四），東面天花板受燒燬後以向西側傾倒（見照片二十五），中間之
    裝潢屋樑以靠西側上方閣樓受燃燒較嚴重（見照片二十六、二十七），入口處玻
    璃櫃下方靠西側下方有一受燃燒痕跡（見照片二十八、二十九），東南面僅上方
    天花板受燃燒、下方物品尚未受燃燒（見照片三十、三十一），西面角落放置之
    置物櫃及物品以上半部受燃燒嚴重（見照片三十二、三十三、三十四），西面牆
    壁以靠上半部天花板附近受燃燒較強烈碳化較深（見照片三十五、三十六），下
    方放置之鐵桌以靠西側受燃燒較東側嚴重（見照片三十七），現場檢視天花板發
    現西南面天花板以上方靠西側受燒損碳化較嚴重（見照片三十八、三十九、四十
    ），現場於西面入口處南側地面上附近採樣攜回鑑析（四十一、四十二、四十三
    、四十四）。（六）牯嶺街二十二巷十五號北面華鑫集郵社閣樓屋頂以靠北側受
    燒損較嚴重（見照片四十五、四十六），北面屋頂以靠南面西側受燒損嚴重（見
    照片四十七）閣樓東面靠隔間版擺放之鐵製長型桌以靠西北側受燃燒較強烈（見
    照片四十八），東北面受燃燒後以靠西側受燃燒較強烈（見照片四十九），中間
    之橫樑以靠西側受燃燒較強烈、碳化較深（見照片五十）。西北面之屋樑及橫樑
    則以靠西南側受燃燒較強烈、碳化較深（見照月五十一），西北面木板牆以靠南
    側受燒損碳化較嚴重（見照片五十二），下方之鐵捲門箱以靠南側受燃燒較強烈
    、變色較深（見照片五十三），西南面木板牆以靠北側受燃燒碳化較嚴重（見照
    片五十四），下方之鐵捲門箱則以靠北側受燃燒較強烈、變色較深（見照片五十
    五），西面牆壁整面牆壁以靠中間附近受燃燒較強烈（見照片五十六），西面下
    方之物品己嚴重受燒燬（見照片五十七），經清理該處地板已嚴重受燒燬、破洞
    （見照片五十八、五十九），受燒破之地板處經檢視則以靠上方受燒燬較嚴重（
    見照片六十）。（七）現場於牯嶺街二十二巷十五號北面華鑫集郵社閣樓地板經
    清理發現受燒燬之冷氣機，經檢視電源線發現有短熔（見照片六十一、六十二、
    六十三）。（八）現場勘查時經檢視電源總開關有跳脫之現象（見照片六十四、
    六十五）。三、火災原因之研判：（一）、火災概要１據關係人丙○○所述：他
    是華鑫集郵社負責人，火災當時他人在屋內睡覺：聽到有人喊叫：當時屋內電燈
    已熄滅，但未見有火在燃燒．．．閣樓上有日光燈及房東留下一台冷氣機（插頭
    有插著、但他從未用過）：閣樓之電源是從裝潢中西北側牆壁上電源開關箱牽引
    而上閣樓．．．集郵社內部放置一瓶塑膠裝松香水：放置於入口處南側玻璃櫃中
    間地板上．．．（詳見丙○○筆錄）。２現場於牯嶺街二十二巷十五號北面華鑫
    集郵社一樓鐵捲門內柱子旁地面上之燒熔物均已採樣攜回鑑析為；含有工業溶劑
    成分（詳見證物鑑定報告）３現場受燒燬之冷氣機電源線插頭，經攜回鑑析發現
    電源插頭銅片有熔痕（詳見證物鑑定報告）。４現場十一之一號產權屬鄧陳月娥
    所有，十三號空屋產權所有人不詳，十五號產權屬乙○○所有。５現場房東乙○○有投保富邦產物火災險；保額陸拾萬元。６現場住牯嶺街二十二巷十五號北面
    華鑫集郵社負責人丙○○輕微受嗆傷送和平醫院。（二）、起火戶研判：１現場
    燃燒後狀況（二）所述，牯嶺街二十二巷十一之一號僅閣樓受燒損，又以靠西面
    牆壁受燃燒較強烈，故研判火流係由西面十三號空屋往十一之一號方向延燒。２
    現場燃燒後狀況（三）所述，牯嶺街二十二巷十三號空屋受燃燒後均以靠上半部
    受燃燒較嚴重，又屋頂受燒燬殘存之屋樑則以靠西面（十五號）方向受燒燬碳化
    較深，固研判其火流係十五號往十三號方向延燒。３現場燃燒後狀況（四）所述
    ，牯嶺街二十二巷十五號裝潢中建築一樓僅靠西北面天花板附近受燒損，由此研
    判火流係由北面華鑫集郵社往南面裝潢中房屋方向延燒。４現場燃燒後狀況（五
    ）所述，現場裝潢中之閣樓以靠西面受燒燬、倒塌較嚴重，由此研判火流係由閣
    樓西面往東面方向延燒。５現場燃燒後狀況（六）所述，牯嶺街二十二巷十五號
    北面華鑫集郵社一樓以西南面天花板上方受燃燒較強烈，由此研判火流係由上往
    下方延燒。６綜合以上所述及關係人丙○○所述，綜合研判牯嶺街二十二巷十五
    號北面華鑫集郵社為最先起火戶。（三）、起火處研判：１據燃燒後狀況之（六
    ）所述：閣樓西南面屋頂以靠北側受燒燬較嚴重，其下方東面擺置之長鐵桌則以
    靠西北側受燃燒較強烈，由此研判火流係由北面方向往東、南面方向延燒。而閣
    樓北面燃燒後屋樑、裝潢木板之燃燒火流均以靠西面牆壁中間放置之冷氣機附近
    受燃燒較強烈、燒燬碳化較嚴重，而該處下方放置之集郵用品、則以上半部受燒
    燬較嚴重。２綜合以上所述及關係人丙○○所述；研判牯嶺街二十二號十五樓華
    鑫集郵社閣樓西面牆壁中間放置之冷氣機附近為最先起火之處所。（四）、起火
    原因研判：１現場勘查結果研判：牯嶺街二十二巷十五號華鑫集郵社閣樓西面牆
    壁中間放置之冷氣機附近為最先起火之處所，現場於一樓門旁採樣攜回鑑析；檢
    出含有工業用溶劑成分，而據華鑫集郵社負責人丙○○所述；在入口處玻璃櫃前
    放置一塑膠瓶內放松香水，在擦拭錢幣使用，經查火災時華鑫集郵社內尚有負責
    人丙○○在一樓睡覺，且要上閣樓僅能由一樓上閣樓並無其他出入口。又據華鑫
    集郵社負責人丙○○所述；一樓僅有鐵捲門及旁邊之小木門外並無其他出入口，
    小木門僅能由內往外開啟、無法由外向內開，且火災時一樓均尚未受波及．．．
    等情。故研判以外人進入縱火之可能性較小。２現場於起火處附近經清理並未發
    現有垃圾桶殘存物，且據關係人丙○○所述火災之前他並未上至閣樓，又他並無
    抽菸之習慣，故研判以掉落菸蒂之可能性較小。３現場於起火處經上方發現有一
    已受火嚴重燒燬之冷氣機，經查發現冷氣機電源線配線掉落在下方，經檢視冷氣
    機插頭已受火嚴重燒燬，且插頭銅片有熔痕，又據關係人乙○○所述：「閣樓上
    冷氣機已有七、八年未使用，但其插頭均插於插座上．．．等情」，由此顯示電
    源配線應係為通電狀態，此外閣樓上並無其他起火因素存在，故綜合以上三點所
    述研判其起火原因：以通電中冷氣機之電源線插頭因故而引燃燒之可能較大。（
    五）、結論：臺北市○○街二十二巷十五號北面華鑫集郵社火災案，現場經勘查
    結果及關係人所述綜合研判起火原因，以冷氣機電源線配線插頭因故而引起燃燒
    之可能性較大。」等語，亦有臺北市政府消防局火災原因調查報告書、鑑定報告
    書及現場照片六十六張在卷可資佐證。
(三)被告於警訊時供稱：「逃跑時發現起火的地方是在裝潢店與我集郵社的隔間牆上
    方．．．」、「當時人在集郵社內睡覺．．．我從小木門逃生時已有火花從冷氣
    機處掉落」等語（見偵查卷第十頁反面），於原審亦自承：「（你認為本案有無
    過失）應該有。（你的過失在哪裡）疏忽，沒有去注意到這些」等語（見原審卷
    第九頁），足見前開火災現場調查報告所為之起火處之認定為真實。
(四)本案起火處經檢視前開冷氣機電源線配線插頭已嚴重燒毀，並有短路熔痕現象，
    且電源總開關已跳脫，有如前開鑑定報告所載，足認該冷氣機電源線配線插頭處
    燃燒確係本件火災造成之原因。
(五)前開坐落臺北市○○街二十二巷十五號房屋北面及閣樓均係丙○○向乙○○承租
    ，作為華鑫集郵社營業場所兼住宅使用，另上址南面係乙○○所有現非供人使用
    之建築物（正裝潢中，擬供營業之用），上址隔壁即臺北市○○街二十二巷十一
    之一號房屋係甲○○所有現供人使用之住宅（閣樓，一樓未受波及），同址十三
    號係現未有人所在之他人所有建築物等情，為被告所自承，並經乙○○及甲○○
    證述無異，又前開房屋經火燒後已完全喪失效用，該上開住宅及建築物內之冷氣
    機、集郵物品、桌椅、電風扇、電熱水瓶、滅蚊燈及衣物等已燒燬等情，亦據被
    告供承在卷，並有前開鑑定報告為憑。
(六)被告雖辯稱：本件房屋係由一棟房屋隔為二間，其中一間租給被告，而隔壁那間
    火災前在進行裝潢，業經出租人乙○○供明，是否另有事故（例如裝潢時用電不
    當）引致火災，亦未可知云云，並提出照片為憑，惟被告提出之照片並未顯示其
    所指前開裝潢之地點為起火處，且被告於警訊時已供稱：「我當時人在集郵社內
    睡覺．．．我從小木門逃生時已有火花從冷氣機處掉落」等語（見偵查卷第十頁
    反面），參諸前開鑑定報告，本案經排除其他因素引燃之可能性後，研判以配置
    於冷氣機電源線配線插頭短路引燃之可能性較高，足認定被告所辯，無非事後卸
    責之詞，不足採信。
(七)按建築物所有權人、使用人應維護建築物合法使用與其構造及設備安全，為建築
    法第七十七條所明定，被告為上開建物之使用人，自負有維護該建築物使用與其
    構造及設備安全之義務。本件被告供承伊於承租後，上開閣樓內裝設之冷氣機插
    頭亦長期插於插座內保持通電狀態等情，乃其竟未隨時或定期檢修、維護配置於
    該房內之冷氣機及其插座電源配線等電氣設備，以避免因電源配線絕緣劣化、短
    路而造成引燃之危險，且按諸當時情形，並無不能注意情事，竟疏未注意隨時或
    定期檢修、維護，致配置於該建物之冷氣機插座電源短路，導致本件火災之發生
    ，自有過失之責。又被告之過失行為與本件火災間顯有相當因果關係。本件事證
    明確，被告犯行洵堪認定。
二、核被告所為，係犯刑法第一百七十三條第二項失火燒燬現供人使用之住宅罪。被
    告雖以一失火行為，燒燬現供人使用之住宅及現非供人使用之他人所有住宅，惟
    刑法之失火罪，直接侵害者係一般社會之公共安全法益，雖私人之財產法益亦同
    時受其侵害，但本罪係列入公共危險章內，自以社會公安之法益為重，此觀於燒
    燬自己所有物致生公共危險時並應論罪之點，亦可得肯定之見解，故以一個放火
    行為燒燬多家房屋，仍祇成立一罪，不得以所焚家數，定其罪數（最高法院廿一
    年上字第三九一號判例參照）。本件被告之失火行為單一，應祇論以單純一罪，
    是其失火燒燬現非供人使用之他人所有住宅，為前開失火燒燬現供人使用之住宅
    罪所吸收，不另論罪。再按刑法第一百七十三條第一項放火燒燬現有人使用之住
    宅罪，其直接被害法益，為一般社會之公共安全，雖同時侵害私人之財產法益，
    但仍以保護社會公安法益為重，況放火行為原含有毀損性質，而放火燒燬現供人
    使用之住宅罪，自係指供人居住房屋之整體而言，應包括墻垣及該住宅內所有設
    備、傢俱、日常生活上之一切用品。故一個放火行為，若同時燒燬住宅與該住宅
    內所有其他物品，無論該其他物品為他人或自己所有，與同時燒燬數犯罪客體者
    之情形不同，均不另成立刑法第一百七十五條第一項或第二項放火燒燬住宅以外
    他人或自己所有物罪，最高法院七十九年臺上字第一四七一號判例足資參照，故
    本案自不另構成刑法第一百七十五條第一項或第二項放火燒燬住宅以外他人或自
    己所有物罪，附此敘明。
三、原審未為詳究，遽以被告僅係承租人，對於前開承租房屋內之冷氣機及其插座電
    源線路是否有異常之情形，無維護或防止危險發生之義務為由，諭知被告無罪之
    判決，尚有違誤。公訴人上訴意旨，執此指摘原判決不當，為有理由，應予撤銷
    改判。爰審酌被告之品行、智識程度、過失程度、犯罪所生之危害、犯罪後態度
    等及迄未賠償被害人損害等一切情狀，量處如主文第二項所示之刑，並諭知易科
    罰金之折算標準。
據上論斷，應依刑事訴訟法第三百六十九條第一項前段、第三百六十四條、第二百九
十九條第一項前段，刑法第一百七十三條第二項、第四十一條第一項，罰金罰鍰提高
標準條例第一條前段、第二條，判決如主文。
本案經檢察官曾忠己到庭執行職務。
中      華      民      國    九十一    年      九      月    二十五    日
                              台灣高等法院刑事第六庭
                                  審判長法  官  陳  春  秋
                                        法  官  王  麗  莉
                                        法  官  高  明  哲
右正本證明與原本無異。
不得上訴。
                                        書記官  李  垂  福
中      華      民      國     九十一   年      九      月    二十六    日
附錄：本案論罪科刑法條全文
刑法第一百七十三條
放火燒燬現供人使用之住宅或現有人所在之建築物、礦坑、火車、電車或其他供水、
陸、空公眾運輸之舟、車、航空機者，處無期徒刑或七年以上有期徒刑。
失火燒燬前項之物者，處一年以下有期徒刑、拘役或五百元以下罰金。
第一項之未遂犯，罰之。
預備犯第一項之罪者，處一年以下有期徒刑、拘役或三百元以下罰金。
